臺灣高雄地方法院民事判決　　　　　　110年度重訴字第167號
原　　　告　旭仁能源股份有限公司

法定代理人　徐秀蘭
訴訟代理人　陳星翰律師
被　　　告　黃智成

被　　　告　台銀資產管理股份有限公司

法定代理人　陳文華
上列當事人間塗銷信託登記等事件，本院於民國110年10月6日言
詞辯論終結，判決如下：
    主      文
被告間就高雄市○○區○○段○○○○號建物於民國一百零九年
五月十一日所為之信託債權行為，及於民國一百零九年五月十九
日以信託為原因所為之所有權移轉登記之物權行為，應予撤銷。
被告黃智成應將前項信託為原因之所有權移轉登記予以塗銷。
原告其餘之訴駁回。
訴訟費用由被告負擔。
    事實及理由
一、原告主張：原告於民國107年2月間響應經濟部能源局再生能
    源發電計劃，向訴外人高雄市立鳳翔國民中學（下稱鳳翔國
    中）租用所屬球場上方空間搭蓋鋼構建物（即高雄市○○區
    ○○段000○號建物，門牌號碼為高雄市○○區○○街000號
    ，下稱系爭建物），並於鋼構上方架設太陽能光電發電系統
    （下稱系爭發電系統）。嗣原告將上開系爭建物及系爭發電
    系統之興建工程（下合稱系爭工程）交由被告台銀資產管理
    股份有限公司（下稱台資公司）承攬施作，並簽訂工程契約
    。原告依租約欲逕將系爭建物贈與鳳翔國中，然被告台資公
    司聲稱其能透過捐贈以達節稅目的，要求原告變更系爭建物
    之起造人為被告台資公司，由被告台資公司負擔贈與鳳翔國
    中之義務，同時享有節稅利益，原告遂允之，而由被告台資
    公司登記為建物所有權人。詎被告台資公司竟以所有權人自
    居，並否認有轉贈與鳳翔國中之事，原告不得已訴請撤銷贈
    與（下稱另案訴訟）後，本院108年度重訴第320號判決命被
    告台資公司應將系爭建物所有權移轉登記予原告，被告台資
    公司不服提起上訴，經臺灣高等法院高雄分院109年度重上
    字第111號判決駁回並確定在案。惟被告台資公司竟於另案
    訴訟一審終結前之109年5月11日，率將系爭建物之所有權信
    託予被告黃智成即被告台資公司之董事，並於同年月19日完
    成信託移轉登記。被告既負有將系爭建物移轉登記與原告之
    義務，原告即為被告台資公司之債權人，而被告台資公司、
    黃智成間就系爭建物所為之信託行為，造成被告台資公司脫
    免返還登記之義務，有害於債權人即原告之權利，則原告依
    信託法第6條第1項規定訴請撤銷被告間於109年5月ll日所為
    之信託債權行為、於109年5月19日所為之所有權移轉登記行
    為。又上開信託行為既經撤銷，黃智成應有返還登記系爭建
    物與台資公司之義務，另援以民法第242條、第767條第1項
    前段、中段代位台資公司請求。並聲明：㈠、被告間就系爭
    建物於109年5月ll日所為之信託債權行為、109年5月19日所
    為之所有權移轉登記物權行為均應撤銷。㈡、被告黃智成應
    將系爭建物於109年5月19日以信託為原因所為之所有權移轉
    登記予以塗銷，回復登記予被告台資公司。
二、被告均以：被告台資公司辦理信託登記之用意僅在委託被告
    黃智成負責管理與協調人員進行系爭建物之維護，並約定視
    被告台資公司與原告間另案訴訟結果，再決定後續是否維持
    管理，然原告於另案勝訴後並未通知被告台資公司配合移轉
    之事宜即提起本件訴訟，嗣經被告等詢問地政機關後，方知
    原告已就系爭建物向法院聲請假處分獲准，縱被告等欲配合
    辦理塗銷信託登記，亦無從進行，是以，本件應由兩造協商
    即可解決等語置辯。
三、得心證之理由
㈠、原告前將系爭建物贈與予被告，嗣撤銷贈與並請求被告將系
    爭建物移轉登記予原告，經本院108年度重訴字第320號判決
    如所許，被告台資公司不服提起上訴，復經臺灣高等法院高
    雄分院109年度重上字第111號判決駁回並確定在案，此有判
    決2紙在卷可佐（卷一第77至92頁）；又被告台資公司於109
    年5月11日將系爭建物以信託為原因，將所有權移轉予被告
    黃智成，並於同年月19日完成信託登記，此為被告所不爭執
    ，並有土地登記申請書、建築物改良物信託契約書、建物登
    記謄本、異動索引附卷可稽（卷一第133至139頁），此部分
    事實均堪認定。
㈡、按信託行為有害於委託人之債權人權利者，債權人得聲請法
    院撤銷之，信託法第6條第1項定有明文。原告對被告台資公
    司具有請求將系爭建物登記予原告之債權，乃針對特定物之
    權利，而被告台資公司將系爭建物以信託移轉登記予黃智成
    ，使原告之債權無法行使，顯有害於債權人即原告之權利，
    是原告請求撤銷被告間之信託行為（債權及物權行為），乃
    為有理由。次按所有人對於對於妨害其所有權者，得請求除
    去之；債務人怠於行使其權利時，債權人因保全債權，得以
    自己之名義，行使其權利，民法第767條第1條中段、第242
    條復有規定。被告間之信託行為既經撤銷，則原告則回復為
    所有權人，而建物登記所有人仍為被告黃智成，實有害於被
    告台資公司所有權行使，原告為台資公司之債權人，自得代
    位台資公司行使所有物妨害排除請求權，請求被告黃智成將
    上開信託為原因之所有權移轉登記予以塗銷。至其請求黃智
    成回復登記予台資公司乙節，因塗銷移轉登記後系爭建物當
    然回歸前所有人台資公司，已無從再回復登記，故此部分聲
    明，顯無理由。
四、綜上所述，原告依信託法第6條第1項、民法第242條、第767
    條第1項中段請求被告間就系爭建物於109年5月11日所為之
    信託債權行為，及於109年5月19日以信託為登記原因之所有
    權移轉登記之物權行為，應予撤銷；被告黃智成應將系爭建
    物於上開以信託為原因之所有權移轉登記予以塗銷，為有理
    由，應予准許。逾此部分，為無理由，應予駁回。
五、訴訟費用負擔之依據：民事訴訟法第79條
中    華    民    國  110    年    10    月    20    日
                  民事第二庭  法  官  鄭  瑋
以上正本係照原本作成。
如對本判決上訴，須於判決送達後20日內向本院提出上訴狀。如
委任律師提起上訴者，應一併繳納上訴審裁判費。
中    華    民    國   110    年    10    月    26    日
                              書記官  李佩穎